【裁判字號】    98,上易,340
【裁判日期】    981229
【裁判案由】    給付合夥出資
【裁判全文】
臺灣高等法院民事判決                 98年度上易字第340號
上  訴  人  私立恩祥護理之家
法定代理人  乙○○
訴訟代理人  宋國城律師
被 上訴 人  甲○○
訴訟代理人  董安丹律師
上列當事人間給付合夥出資事件，上訴人對於中華民國98年3月
6日臺灣臺北地方法院97年度訴字第3756號第一審判決提起上訴
，經本院於98年12月8日言詞辯論終結，判決如下：
    主      文
上訴駁回。
第二審訴訟費用由上訴人負擔。
    事實及理由
一、本件上訴人聲明求為判決：(一)原判決廢棄。(二)減縮為請求被
    上訴人應給付上訴人新臺幣（下同）90萬元及自起訴狀繕本
    送達之翌日起，至清償日止，按年息5%計算之利息（上訴人
    在原審起訴，原係聲明請求被上訴人應給付90萬元及自民國
    91年10月 1日起，至清償日止，按年息5%計算之利息，嗣於
    本院減縮利息請求如上述，與民事訴訟法第446條第1項但書
    、第255條第1項第3款之規定，並無不合，自應准許）。
    被上訴人聲明求為判決：上訴駁回。
二、上訴人起訴主張：上訴人原係由其法定代理人乙○○與被上
    訴人及訴外人林美慧、曾永平等 4人合夥於民國（下同）90
    年1月4日所設立，上開 4人合夥經營之事業，除上訴人外，
    另有私立松庚老人養護中心（設立於89年 8月31日）、及私
    立恩祥老人養護中心（設立於91年9月23日），4人股權各為
    25%，各應出資90萬元， 合夥人全體同意由乙○○擔任負責
    人並執行合夥業務。嗣訴外人曾永平於92年間退夥，由乙○
    ○以90萬元受讓其25%之股權；而訴外人林美慧於93年4月間
    退夥，亦由乙○○以90萬元受讓其25%之股權。 被上訴人實
    未支付出資額，卻藉管理財務、會計及記帳之便，以協助周
    轉借款之名義，將他人（如林美慧、李懋英、何祖瑛等）資
    金之進出記錄及轉帳，主張為其所支付之出資。又被上訴人
    前另案提起確認與乙○○合夥關係存在訴訟，經本院95年度
    上字第 814號判決確認合夥關係存在確定，惟上開確定判決
    就被上訴人是否確實出資，未為實質之判斷，是被上訴人自
    應依合夥之約定，給付出資額90萬元等情，爰依合夥契約關
    係，求為命上訴人給付90萬元並加付法定遲延利息之判決。
    被上訴人則以：上訴人為伊與外人曾永平、林美慧、乙○○
    等 4人合夥成立之事業，除乙○○係以勞務出資外，其餘合
    夥人各出資 140萬元。上訴人於成立之初，因向訴外人黃朱
    蓮貴承租房屋作為營業場所，而需支付押租金，乃由乙○○
    以外之合夥人各以其出資額之一部支付押租金，其中曾永平
    、林美慧各支付50萬元、伊支付40萬元（嗣因該承租房屋被
    拍賣，已支付之押租金無法取回），之後，曾永平、林美慧
    另又給付出資90萬元，伊則另又給付出資 100萬元。伊自89
    年1月21日起，迄同年8月28日止，已陸續給付150萬3,000元
    ，其中 140萬元即為伊所給付之合夥出資，是上訴人請求伊
    再給付合夥出資額90萬元，應無理由等語，資為抗辯。
三、經查上訴人主張伊原係由伊之法定代理人乙○○與被上訴人
    及訴外人林美慧、曾永平等 4人合夥於90年1月4日所設立，
    上開 4人合夥經營之事業，除上訴人外，另有私立松庚老人
    養護中心（設立於89年 8月31日）、及私立恩祥老人養護中
    心（設立於91年 9月23日），4人之股權各為25%，並同意由
    乙○○擔任負責人並執行合夥業務之事實，為被上訴人所不
    爭執（見本院卷34頁），固堪信為真實。惟上訴人另主張被
    上訴人並未給付合夥出資乙節，則為被上訴人所否認。
四、按當事人主張有利於己之事實者，就其事實有舉證之責任，
    民事訴訟法第 277條前段定有明文；又當事人對於自己主張
    之事實已盡證明之責後，他造對其主張，如抗辯其不實並提
    出反對之主張者，則他造對其反對之主張，亦應負證明之責
    ，此為舉證責任分擔之原則（最高法院85年度台上字第2530
    號判決參照）。經查：
    (一)上訴人雖主張被上訴人應出資之金額為90萬元，惟為被上
      訴人所否認，並抗辯：伊應出資之金額，包括先前支付予
      房東而未能取回之押租金在內，共計為 140萬元等語。茲
      查，上訴人成立之初，曾因承租房屋作為營業場所，而由
      被上訴人與訴外人林美慧、曾永平分別支付押租金予房東
      ，上開押租金亦屬合夥出資之一部，曾永平除已支付押租
      金50萬元外，另再出資90萬元，合計為 140萬元等情，業
      據證人曾永平在另案臺灣板橋地方法院94年度訴字第 874
      號確認合夥關係存在等事件到場證述：「…這三家（指上
      訴人及松庚老人養護中心、恩祥老人養護中心）我總共出
      資90萬元，還有一筆50萬元押金給房東…」、「…後來成
      立恩祥護理及恩祥老人再拿90萬元，合新搬到恩祥併在一
      起時每個人出資50萬元押金給房東（按：被上訴人自認伊
      僅支付40萬元予房東，詳如後述），該50萬元是原來三個
      人（指林美慧、甲○○及曾永平）合夥出資的錢…」明確
      （見原審卷70頁背面、71頁）。且證人林美慧除曾在上開
      另案具狀說明合夥人間約定之出資額為 140萬元（見原審
      卷134頁）外，亦在原審到場證述：「（一股）好像是140
      萬元，但我是賣給乙○○一股90萬元」屬實（見原審卷10
      2頁背面）。 足見被上訴人抗辯伊就上訴人之合夥事業，
      所應出資之金額為140萬元乙節，應屬可取。
    (二)被上訴人抗辯伊已陸續給付予上訴人150萬3,000元，其中
      140萬元即為伊所給付之合夥出資，詳情如下：(1)89年1月
      21日轉帳40萬元，此筆款項乃用以支付上訴人承租房屋之
      押租金；(2)89年6月14日轉帳30萬元； (3)89年7月3日轉帳
      10萬元；(4)89年7月4日轉帳10萬元；(5)89年7月29日轉帳7
      萬2,000元；(6)89年7月31日轉帳15萬6,000元；(7)89年8月
      28日轉帳37萬5,000元之事實， 業據其提出存摺及帳戶交
      易明細為證（見原審卷63至69頁）。雖上訴人主張上開(1)
      、(2)項實為訴外人林美慧之出資， (3)至(7)項合計80萬3,0
      00元，則為被上訴人借貸予伊 351萬元之一部，均非被上
      訴人之出資云云。惟查，訴外人林美慧係於89年 6月27日
      交付出資款40萬元，89年 6月15日交付出資款30萬元，業
      據上訴人提出帳冊可稽（見原審北調字卷7、8頁），上開
      付款日期均與被上訴人前述轉帳給付出資款之日期不符，
      顯見二者係不同之款項；再者，訴外人林美慧交付出資款
      之日期，均在被上訴人轉帳付款日期之後，被上訴人亦無
      將林美慧之出資充作其自己出資之可能，是上訴人主張上
      開(1)、(2)項實係訴外人林美慧之出資而非被上訴人之出資
      云云，殊不足取。又上訴人主張伊曾向被上訴人及其親友
      陸續借貸351萬元，伊嗣已清償本息合計 363萬3,900元等
      情，固據其提出被上訴人簽收還款之字據為證（見原審卷
      88、89頁），惟依該字據所載各筆借款日期，均與上開(3)
      至(7)項之日期不同，顯見被上訴人交付上訴人如前述(3)至
      (7)項之款項，並非 351萬元借款之一部。準此，被上訴人
      抗辯伊已陸續給付合夥出資 140萬元予上訴人乙節，應屬
      可取。
    (三)上訴人之合夥事業，係由合新老人安養院（私立松庚老人
      養護中心之前身）、私立松庚老人養護中心延續而來，部
      分款項亦係來自先前之合夥事業，無從割裂，是上訴人僅
      憑自88年12月份起之不完整帳冊，主張被上訴人自伊陸續
      領取之金額大於被上訴人交付予伊之金額，顯又將其給付
      之出資再行取回云云，自不足取。又上開帳冊第79頁編號
      009至012部分，乃合新老人安養院於89年1月1日之入帳（
      見本院卷56頁），上訴人將之任意拼湊，指為被上訴人於
      89年 1月21日轉帳40萬元（即前述第(1)項）予上訴人之資
      金來源，殊嫌無據，是上訴人執此主張被上訴人係以合夥
      事業住養費及雜費收入盈餘，充作其出資云云，亦不足取
      。
    (四)此外，被上訴人另案對乙○○起訴請求確認合夥關係存在
      等事件，業經本院95年度上字第 814號判決確定認定：「
      被上訴人（指本件被上訴人）就系爭 3家合夥事業（指私
      立松庚老人養護中心、上訴人及私立恩祥老人養護中心）
      出資比例為25%，松庚老人出資25萬元，恩祥護理出資140
      萬元，且已實際出資…」明確（見原審卷74頁背面）；且
      上訴人之法定代理人乙○○對被上訴人提出涉及詐欺取財
      及業務侵占等罪嫌之告訴，亦經臺灣臺北地方法院檢察署
      檢察官以98年度偵字第4446號為不起訴處分在案（見本院
      卷39至45頁，益見上訴人主張被上訴人並未給付合夥出資
      或侵占合夥資金云云，俱非可取。
五、綜上所述，上訴人本於合夥契約關係，在本院減縮訴之聲明
    ，請求被上訴人給付90萬元及自起訴狀繕本送達之翌日起，
    至清償日止，按年息5%計算之利息，自屬不應准許。從而原
    審所為上訴人敗訴之判決，並無不合。上訴論旨仍執前詞指
    摘原判決不當，求予廢棄改判，為無理由，應予駁回。
六、至兩造其餘之攻擊或防禦方法及未經援用之證據，經斟酌後
    ，認為均不足以影響本判決之結果，自無逐一詳予論駁之必
    要，併此敘明。
七、據上論結，本件上訴為無理由，依民事訴訟法第449條第1項
    、第78條，判決如主文。
中    華    民    國    98    年    12    月    29    日
                    民事第六庭
                        審判長法  官 林鄉誠
                              法  官 張  蘭
                              法  官 梁玉芬
正本係照原本作成。
不得上訴。
中    華    民    國    98    年    12    月    30    日
                              書記官 常淑慧

司法院資訊處製作；財團法人民間司法改革基金會備份。
